【裁判字號】    99,簡上,321
【裁判日期】    990825
【裁判案由】    確認本票債權不存在
【裁判全文】
臺灣臺北地方法院民事判決             99年度簡上字第321號
上  訴  人  台新國際商業銀行股份有限公司
法定代理人  甲○○
訴訟代理人  丙○○
            乙○○
被上訴人    丁○○
上列當事人間確認本票債權不存在事件，上訴人對於民國99年3
月31日本院臺北簡易庭98年度北簡字第35691 號第一審判決提起
上訴，本院於99年8 月11日言詞辯論終結，判決如下：
    主      文
上訴駁回。
第二審訴訟費用由上訴人負擔。
    事實及理由
一、被上訴人起訴主張：上訴人持有以被上訴人為發票人，發票
    日：民國88年7 月30日，金額：新臺幣（下同）65萬元，未
    載到期日之本票乙紙，經本院以88年度票字第37817 號裁定
    准予強制執行。惟該本票非被上訴人所簽發，其上之印文亦
    非被上訴人所有，被上訴人不負票據責任，自有確認該本票
    債權不存在之必要等語。
二、上訴人抗辯：訴外人莊文福於88年7 月30日，以其所有車牌
    號碼：W9-7152 號自用小客車，向上訴人申請汽車貸款，並
    與被上訴人共同簽發系爭本票交上訴人收執，系爭本票係由
    被上訴人所簽發，業經上訴人承辦人員莊文龍對保無誤，被
    上訴人為系爭本票共同發票人，自應依票上所載文義負責，
    其請求確認系爭本票債權不存在，並無理由。雖莊文龍於原
    審證稱車輛動產抵押契約書上對保人欄莊文龍之簽名非其所
    為，惟該簽名與莊文隆承辦其他貸款案件對保業務之簽名相
    符，足見其所為證言並非事實，應有再予傳訊或就被上訴人
    之筆跡進行鑑定，以釐清系爭本票是否為被上訴人簽發之必
    要等語。
三、本件經原審判決上訴人敗訴，上訴人不服，提起上訴，並聲
    明：(一)原判決廢棄。(二)駁回被上訴人在第一審之訴。被上訴
    人則答辯聲明：駁回上訴。
四、得心證之理由：
  (一)按當事人主張有利於己之事實者，就其事實有舉證之責任，
    民事訴訟法第277 條前段定有明文。又票據為無因證券，僅
    票據債權人就票據作成前之債務關係，無庸證明其原因而已
    ，票據本身是否真正，即是否為發票人所作成，應由票據債
    權人負證明之責（最高法院86年臺上字第2097號判決意旨參
    照）。故發票人以本票係偽造，對執票人提起確認本票債權
    不存在之訴，應由執票人就本票真正之事實，先負舉證之責
    。
  (二)關於系爭本票是否為被上訴人所簽發，上訴人固舉證人莊文
    龍為證。惟查：證人莊文隆於原審審理時證稱系爭車輛動產
    抵押契約書上對保人欄之簽名非其所為，其不認識另一發票
    人莊文福，亦無承辦系爭貸款對保業務之印象，其確定未曾
    至臺中辦理對保等語（原審卷第46頁反面），證人莊文隆之
    證言顯不足以證明被上訴人簽發系爭本票之事實，此外，上
    訴人又未提出其他證據以證明系爭本票確為被上訴所簽發，
    系爭本票是否為真正，確非無疑，上訴人抗辯其承辦人員莊
    文龍業對保無誤，系爭本票為真正，核非可採。
  (三)上訴人雖以系爭車輛動產抵押契約書上莊文龍之簽名，與莊
    文隆承辦其他貸款案件對保業務之簽名相符，莊文龍所為證
    言並非事實，請求再予傳訊。惟查：證人莊文龍原受僱於上
    訴人銀行，相較於被上訴人，其與上訴人之關係更為密切，
    其既經具結而為證言，應無甘冒偽證罪責而偏頗迴護被上訴
    人之可能或必要，是其證言應屬客觀可採。且證人莊文龍原
    即設籍於臺南市，其99年2 月8 日陳述狀亦已陳明其所任職
    之分行為上訴人銀行永福分行（設於臺南市○○區○○路2
    段150 號），從未至上訴人銀行南京東路分行任職（設於臺
    北市松山區○○○路○ 段289 號），有全戶戶籍資料查詢結
    過、民事陳述狀在卷可憑（本院卷第42頁、原審卷第30頁）
    ，上訴人用以比對莊文隆簽名為真正之車輛動產抵押契約書
    既均為證人莊文龍從未任職之南京東路分行之貸款案件，本
    院認無據此再傳訊證人莊文龍到庭為證言之必要。
  (四)上訴人雖另聲請鑑定被上訴人之筆跡。惟查：系爭本票上「
    丁○○」之簽名字跡，經與被上訴人於臺灣臺中地方法院訊
    問筆錄、撤回狀、原審報到單、本院報到單書寫之姓名比對
    （臺灣臺中地方法院98年度中簡字第2442號卷第25、27頁，
    原審卷第13、31、44頁，本院卷第23頁），二者之書寫方式
    有其顯著差異，尤其：「謝」字右側之「寸」字、「忠」字
    下方之「心」字，系爭本票係以一筆勾稽之方式書寫，被上
    訴人於法院之書寫方式則為一筆一劃標準寫法，「明」字右
    側之「月」字，系爭本票所呈現者為圓弧線條，且下方並未
    勾起，被上訴人於法院之書寫方式則為有稜有角，下方並按
    正統寫法予以勾起，其運筆方式、書寫力道完全不同，顯非
    同一人所為。系爭本票上「丁○○」之簽名與被上訴人本人
    先後於臺灣臺中地方法院、原審、本院多次書寫之簽名，其
    文字字體差異甚大，依此比對結果，即堪認簽署系爭本票者
    並非被上訴人，本院認已無再將被上訴人筆跡送請鑑定之必
    要。
五、綜上所述，上訴人並未舉證證明系爭本票確為被上訴人所簽
    發，被上訴人主張系爭本票非其所簽發，應堪採信。從而，
    被上訴人請求確認上訴人執有以被上訴人為發票人，發票日
    ：88年7 月30日，金額：65萬元，對被上訴人之本票債權不
    存在，為有理由，應予准許。原審為被上訴人勝訴之判決，
    核無不合，上訴意旨指摘原判決不當，求予廢棄改判，為無
    理由，應駁回其上訴。
六、本件事證已臻明確，兩造其餘攻擊防禦方法及所提證據，經
    審酌後，核與本件判決結果不生影響，爰不另一一論述，附
    此敘明。
七、結論：本件上訴為無理由，依民事訴訟法第436 條之1 第3
    項、第449 第1 項、第78條，判決如主文。
中    華    民    國    99    年    8     月    25    日
                  民事第二庭審判長  法  官  張松鈞
                                    法  官  鍾素鳳
                                    法  官  陳秀貞
以上正本係照原本作成。
本判決不得上訴。
中    華    民    國    99    年    8     月    25    日
                                    書記官  劉碧輝

司法院資訊處製作；財團法人民間司法改革基金會備份。
